【裁判字號】    94,上,201
【裁判日期】    951229
【裁判案由】    損害賠償
【裁判全文】
臺灣高等法院高雄分院民事判決           94年度上字第201號
上  訴  人  乙○○
訴訟代理人  陳昭峰律師
被上訴人    大卡威開發股份有限公司
法定代理人  甲○○
訴訟代理人  陳萬呈律師
上列當事人間請求損害賠償事件，上訴人對於民國94年10月31日
臺灣高雄地方法院94年度訴字第835 號第一審判決提起上訴，本
院於95年12月20日言詞辯論終結，判決如下：
    主  文
上訴及追加之訴駁回。
第二審訴訟費用由上訴人負擔。
    事實及理由
一、被上訴人雖不同意上訴人於本院追加侵權行為損害賠償請求
    權，然因與上訴人於原審依據債務不履行損害賠償請求權請
    求之基礎原因事實相同，合於民事訴訟法第446 條第1 項但
    書、第255 條第1 項第2 款規定，應予准許。至其另追加依
    租約合意終止所生不當得利法律關係請求部分，則非合法，
    業經本院駁回該部分之追加如另紙裁定，合先敘明。
二、上訴人主張：上訴人於民國93年9 月16日向被上訴人承租坐
    落於高雄市○○區○○路19號2 樓房屋（下稱系爭房屋），
    經營港式飲茶餐廳，約定租期自93年11月1 日起至98年10月
    31日止，租金每月新台幣（下同）15萬元，押租金30萬元（
    下稱系爭租約）。上訴人除已如數交付押租金外，並簽立自
    93年11月5 日起至94年10月5 日止，每月5 日為發票日，面
    額均為15萬元支票12紙與被上訴人，以代租金之給付，且僅
    附表所示支票未兌現（下稱系爭支票）。惟被上訴人交付之
    系爭房屋，所提供之空調設備僅3 處可供開啟送風使用之外
    ，其餘既無法送風，亦無冷氣功能，致難達成租用為餐廳之
    目的，經上訴人催告補正未果，乃於94年4 月3 日向被上訴
    人為終止系爭租約之意思表示，且已於翌日到達被上訴人，
    系爭租約既已終止，被上訴人自應返還系爭支票，並應將已
    兌領之94年4 月份之租金15萬元、押租金20萬元（原30萬元
    ，上訴後自承應扣除10萬元水電費）返還與上訴人，並賠償
    上訴人裝潢部分183 萬6000元及設備部分174 萬4000元之損
    害，以上金錢請求額合計為393 萬元，僅就其中300 萬元為
    請求（超過部分之請求被駁回後，未據聲明不服）。爰本於
    不當得利返還請求權、押租金返還請求權、債務不履行損害
    賠償請求權請求，原審為其敗訴判決，上訴人一部不服，提
    起上訴及追加侵權行為損害賠償請求權請求，於本院上訴聲
    明：（一）原判決廢棄。（二）被上訴人應將系爭支票返還
    與上訴人。（三）被上訴人應給付上訴人300 萬元，及自起
    訴狀繕本送達翌日即94年4 月22日起至清償日止，按週年利
    率百分之五計算之利息。（四）第三項願供擔保，請准宣告
    假執行。
三、被上訴人則以：兩造確於上開時間，簽訂系爭租約，其並收
    受上訴人交付之押租金30萬元及供給付租金，面額均為15萬
    元之支票12張，其中6 張支票業已兌領。惟兩造並未於系爭
    租約約定應由被上訴人提供具有冷氣效用之系爭空調，而按
    系爭房屋內設置之系爭空調，係屬中央空調，並無不能開啟
    使用之情形，上訴人據此事由，主張被上訴人未提供合於債
    務本旨之給付，係屬債務不履行，且經其定期催告未改善，
    ，已表示終止系爭租約，系爭租約既已終止，依不當得利返
    還請求權、押租金返還請求權、債務不履行損害賠償請求權
    及侵權行為之損害賠償請求權，提起本件之訴，即屬無據等
    語資為抗辯。於本院答辯聲明：（一）上訴駁回；（二）如
    受不利判決，願供擔保，請准宣告免為假執行。
四、上訴人主張其於93年9 月16日簽訂系爭租約，用以經營港式
    飲茶餐廳，並於簽約時由其交付30萬元押租金與被上訴人，
    其為支付租金乃簽發面額均為15萬元之支票12張與被上訴人
    ，其中6 紙支票業已兌現，另系爭支票尚未兌現，由被上訴
    人持有中等情，業據提出系爭租約書及未到期支票一覽表在
    卷（原審卷8 至17頁、27頁）為證，且為被上訴人不爭，堪
    信為真。至其主張系爭房屋為一整棟鐵皮建物，內部為未隔
    開之空間，溫度高逾34度，被上訴人卻未提供經營港式飲茶
    消費水平之冷氣設備，致無從經營，經限期催請改善未果，
    已以上訴人違約為由終止系爭租約，則用以支付未到期租金
    之系爭支票及溢領之15萬元租金，並扣抵水電費後之20萬元
    押租金自應返還，並應賠償其裝潢及設備所受損害358 萬元
    （金錢損害額合計為393 萬元，僅請求其中300 萬元）等情
    ，雖據其提出相片、94年3 月4 日催告函、被上訴人94年3
    月9 日覆函、終止通知書、損害明細表、統一發票、設計契
    約及估價單等在卷（原審卷18至26頁、28至49頁）為證，然
    為被上訴人以上開情詞抗辯。是本件爭點無非：（一）被上
    訴人是否有提供適於高雄地區一般同業餐廳室溫（攝氏23
    度）之契約義務？上訴人以被上訴人違反上開義務而終止系
    爭租約是否合法？得否請求被上訴人返還系爭支票、溢領之
    15萬元租金及扣除10萬元水電費後之20萬元押租金？（二）
    上訴人依債務不履行及侵權行為損害賠償之法律關係請求被
    上訴人賠償裝潢部分183 萬6000元及設備部分174 萬4000元
    之損害，應否准許？分述如下：
五、被上訴人是否有提供適於高雄地區一般同業餐廳室溫（攝氏
    23度）之契約義務？上訴人以被上訴人違反上開義務終止系
    爭租約是否合法？得否請求返還系爭支票，溢領租金15萬元
    及扣除水電費後之20萬元押租金？
（一）按出租人應以合於所約定使用收益之租賃物，交付承租人
      ，並應於租賃關係存續中，保持其合於約定使用、收益之
      狀態，民法第423 條明定。又租賃物之出租人，依民法第
      423 條規定，固負有「以合於所約定使用、收益之租賃物
      ，交付承租人，並應於租賃關係存續中保持其合於約定使
      用、收益之狀態」之義務，但此所謂合於所約定使用、收
      益之租賃物，乃指該租賃物在客觀上合於約定使用、收益
      之狀態為已足，至於承租人能否達到使用收益之效果，則
      應非所問，最高法院84年度台上字第333 號裁判可資參照
      。準此，如當事人就租賃物之使用收益，於主觀上別有考
      量或要求，自應於租賃契約特別約定，且於相對人承諾後
      ，始足拘束他方當事人。
（二）查上訴人雖主張系爭房屋，係其承租供作經營港式飲茶餐
      廳之用，參之高雄地區一般商業習慣，連普通消費之自助
      餐廳都有冷氣設備，則較高消費之港式飲茶餐廳更應有冷
      氣，況高雄地區之港式飲茶亦皆有冷氣設備，且系爭租賃
      物為鐵皮屋，如夏季高達攝氏34、35度，無冷氣設備根本
      無從作餐廳使用，遑論經營港式飲茶。又如僅提供不具冷
      氣效果之空調設備，即與單純通風設備無異，既不能提供
      冷氣又如何以每坪月租金1154元高價行情出租，況該租賃
      物整棟，為一高達6 層樓高，體積數十萬立方公尺，各部
      分未隔開之建物，上訴人如單獨設置冷氣，勢必負擔整棟
      建物之空調設備費及電費，顯不符合系爭契約本旨，則依
      契約精神、及民法第1 條習慣及法理之規定，系爭租賃物
      均應有冷氣設備等語，然為被上訴人否認。
（三）按民事，法律所未規定者，依習慣；無習慣者，依法理，
      固為民法第1 條所明定。基此，習慣及法理僅於法律未規
      定時為補充適用甚明。查本件兩造所簽訂者既為租賃契約
      ，民法第2 編第5 節已設有租賃規定，況依契約自由原則
      ，兩造於不違反法律強行規定、公序良俗、法定方式等情
      形下，均得自行約定契約內容，本不能謂法律未規定，自
      無再適用習慣、法理之餘地。再者，該條所稱習慣，係指
      習慣法而非一般慣行之事實，此經最高法院17年上字第61
      3 號判例闡明，習慣法之成立，須以多年慣行之事實及普
      通一般人之確信心為其基礎可參。茲被上訴人並未就其主
      張該應提供某種溫度之冷氣慣行，已為一般人生有法之確
      信，進而共同遵行之有利事實舉證，主張依契約精神、習
      慣及法理，均應提供適當室溫即不可採。要言之，兩造契
      約義務為何，自應求之於系爭租約內容而定。
（四）經查：
  １、系爭租約書第3.1 條雖訂明雙方議定乙方即上訴人經營港
      式飲茶餐廳業種，此外並未就提供之冷氣（或空調）溫度
      為約定，有上訴人自己立證之系爭租約書（原審卷8 至17
      頁）可憑，是被上訴人抗辯契約未約定已非虛詞。
  ２、雖上訴人另以高雄地區一般自助餐廳都有冷氣設備，港式
      飲茶餐廳更應有冷氣，且高雄地區之港式飲茶亦皆有冷氣
      設備，又如不提供冷氣，夏天高逾攝氏34、35度，根本無
      從作餐廳使用，既不能提供冷氣，又如何以每坪月租金
      1154 元 高價行情出租，況該租賃物整棟，為一高達6 層
      樓高，體積數十萬立方公尺，各部分未隔開之建物，上訴
      人如單獨設置冷氣，勢必負擔整棟建物之空調設備費及電
      費等語，主張被上訴人所交付之系爭房屋不合契約本旨。
      然姑不論本件本無適用習慣法，況亦未就裝冷氣具有習慣
      法之效力等舉證已如上述。參以兩造所簽系爭房屋面積高
      達125 坪，月租金15萬元，租期5 年，此為兩造不爭，核
      與系爭租約所載相符，經營規模及盈虧非小，衡情，上訴
      人於簽約前當會察看，又整棟建物既已存在，第一層又有
      他人經營商業，則就系爭整棟建物之結構、材質、空間設
      計（如採開放空間）與布置等，應會多方了解，又租期既
      為5 年，經營期間當然涵蓋四季，對於該棟建物於春夏秋
      冬及淡、旺季所受影響，亦應各有評估，否則豈會貿然簽
      約。再者，依上訴人主張冷氣設備影響客源甚巨，於簽約
      時更應特為注意，則對此事先已知悉或注意各節，又怎會
      不於契約中約定，反而求諸習慣、法理，此就系爭租約第
      8 條曾針對裝潢管理為約定益明，凡此，應認雙方於訂約
      時，上訴人已經知悉整棟建物之冷氣或（空調）設備情形
      。至上訴人94年3 月4 日催告函固曾敘及被上訴人提供之
      空調品質不佳，因而影響生意等語，但如綜合其所述各節
      ，反而係抱怨被上訴人於招租時承諾之廣大人潮未如預期
      ，致生意與預期落差甚大，其因而虧損連連，進而請求調
      降月租金為8 萬元，有該催告函可憑（原審卷22、23頁）
      ，據此，經營困難應係客源未若當初之判斷，否則如冷氣
      （空調）設備已為契約之特別約定，當會就此據理力爭，
      益徵訂約時並未約定冷氣（空調）設備為何，甚或至何種
      室溫之設備。茲既未約定現況外之冷氣（空調）設備由被
      上訴人負責，自不能僅因系爭房屋雙方約定作為港式飲茶
      餐廳之用，即當然謂應由上訴人負責提供攝氏23度之室溫
      義務。況從系爭租約前後約定條款觀之，上開經營港式飲
      茶餐廳業種之約定，似非應提供餐廳室溫之約定，反而係
      被上訴人將系爭房屋租與上訴人所為經營業種之限制約定
      ，主張為提供餐廳室溫之依據，要非可採。
  ３、按除有特約外，出租人之給付義務，既僅提供租賃物在客
      觀上合於約定使用、收益之狀態為已足，業如上述，茲系
      爭房屋，於客觀上已足敷供一般大眾安全進出及作為餐廳
      之使用，此經原審法院勘明，製有勘驗筆錄，且有相片附
      卷（原審卷102 至114 頁）可稽，難謂未依債務本旨提出
      給付。至冷氣（空調）部分既非租賃物本身，而係舒適與
      否問題，且因人而異，核與內部裝潢相同性質，除有特約
      外，並不當然為契約內容，另租金若何，本無定則，當事
      人以契約自由約定，要無不可。從而，上訴人主張被上訴
      人未提供適當冷氣（空調），有違民法第423 條規定，經
      催告補正未果，已依法終止租約，即非有據。
  ４、末按系爭租約既尚有效，則被上訴人抗辯其受領系爭支票
      、94年4 月分15萬元租金，有法律上原因；另抗辯租賃關
      係尚未消滅，其得拒絕返還押租金，亦有理由，是上訴人
      主張系爭租約已合法終止，請求被上訴人返還系爭支票及
      35萬元，為無理由，不應准許。
六、上訴人得否依債務不履行或侵權行為損害賠償法律關係，請
    求被上訴人給付裝潢部分183 萬6000元及設備部分174 萬
    4000元之損害？
（一）上訴人主張因被上訴人未能提供適於餐廳用之攝氏23度冷
      氣（空調）設備，經其催告上訴人改善未果，業已合法終
      止租約，則其為經營系爭港式飲茶餐廳所受損害，既係可
      歸責於被上訴人之事由所致，自得依債務不履行損害賠償
      法律關係，請求被上訴人賠償裝潢部分183 萬6000元及設
      備部分174 萬4000元之損失云云，為被上訴人否認。查兩
      造既未約定被上訴人應提供適於經營港式餐廳之攝氏23度
      室溫設備如上，被上訴人即無債務不履行可言，上訴人執
      債務不履行法律關係向被上訴人請求損害賠償，即非有據
      ，不應准許。
（二）上訴人於本院雖另追加侵權行為損害賠償請求權，請求被
      上訴人賠償，然被上訴人既已依債務本旨給付，本無侵權
      行為可言，況上訴人復未就被上訴人有何侵權行為舉證，
      主張難信為真，請求亦不應准許。
七、綜上所述，上訴人主張被上訴人未依約提供適於經營港式飲
    茶餐廳之室溫，經其催告後已終止系爭租約云云，為不足採
    。被上訴人抗辯系爭租約仍有效存續，受領給付均屬有據，
    亦無債務不履行及侵權行為等語，為可信。從而，上訴人主
    張本於不當得利法律關係，請求被上訴人給付系爭支票及94
    年4 月分租金15萬元、押租金返還請求權，請求給付20萬元
    、依債務不履行及追加侵權行為損害賠償請求權，請求給付
    裝潢部分183 萬6000元及設備部分174 萬4000元之損害等，
    均無理由，不應准許。其金錢請求部分假執行之聲請亦失所
    附麗，應併予駁回。原審為上訴人敗訴之判決，及駁回其假
    執行之聲請，並無不合。上訴意旨指摘原判決不當，求予廢
    棄改判，為無理由，自應駁回其訴及追加之訴。
八、本件為判決基礎之法律關係已明，兩造其餘攻擊防禦方法，
    於訴訟結果不生影響，不逐一論述。
九、據上論結，本件上訴人之上訴及追加之訴為無理由，依民事
    訴訟法第449 條第1 項、第78條，判決如主文。
中    華    民    國    95    年    12    月    29    日
                            民事第五庭
                                審判長法官    蔡明宛
                                法      官    曾錦昌
                                法      官    黃國川
以上正本證明與原本無異。
上訴人如對本判決上訴，須於判決送達後20日內向本院提出上訴
狀，其未表明上訴理由者，應於上訴後20日內向本院提出上訴理
由書（均須按他造當事人之人數附繕本）。上訴時應提出委任律
師或具有律師資格之人之委任狀，並依附註條文規定辦理。
中    華    民    國    95    年    12    月    29    日
                                書  記  官    梁雅華
附註：民事訴訟法第466 條之1 ：
對於第二審判決上訴，上訴人應委任律師為訴訟代理人，但上訴
人或其法定代理人具有律師資格者，不在此限。
上訴人之配偶、三親等內之血親、二親等內之姻親，或上訴人為
法人、中央或地方機關時，其所屬專任人員具有律師資格並經法
院認適當者，亦得為第三審訴訟代理人。
第1 項但書及第2 項情形，應於提起上訴或委任時釋明之。
附表：新台幣
┌──┬──────────┬──────────┬─────────┐
│    │                    │                    │                  │
│編號│   票  據  號  碼   │  發  票  日        │金      額        │
│    │                    │                    │                  │
├──┼──────────┼──────────┼─────────┤
│１  │ＡＢＨ0000000       │94年5 月5 日        │150000元          │
│    │                    │                    │                  │
├──┼──────────┼──────────┼─────────┤
│２  │ＡＢＨ0000000       │94年6 月5 日        │同上              │
│    │                    │                    │                  │
├──┼──────────┼──────────┼─────────┤
│３  │ＡＢＨ0000000       │94年7 月5 日        │同上              │
│    │                    │                    │                  │
├──┼──────────┼──────────┼─────────┤
│４  │ＡＢＨ0000000       │94年8 月5 日        │同上              │
│    │                    │                    │                  │
├──┼──────────┼──────────┼─────────┤
│５  │ＡＢＡ0000000       │94年9 月5 日        │同上              │
│    │                    │                    │                  │
├──┼──────────┼──────────┼─────────┤
│６  │ＡＢＡ0000000       │94年10月5 日        │同下              │
│    │                    │                    │                  │
└──┴──────────┴──────────┴─────────┘


司法院資訊處製作；財團法人民間司法改革基金會備份。
